【裁判字號】    95,易,1474
【裁判日期】    950808
【裁判案由】    詐欺
【裁判全文】
臺灣臺中地方法院刑事判決              95年度易字第1474號
公  訴  人  臺灣臺中地方法院檢察署檢察官
被      告  丁○○?女26歲.
            （原名趙君蘋）
                    國民
上列被告因詐欺案件，經檢察官提起公訴（九十五年度偵緝字第
九九二、九九三號），本院判決如下：
    主    文
丁○○連續幫助意圖為自己不法之所有，以詐術使人將本人之物
交付，處有期徒刑肆月，如易科罰金，以佰元折算壹日。
    犯罪事實
一、丁○○明知金融機構帳戶之存摺及提款卡係供自己使用之重
    要理財工具，關係個人財產、信用之表徵，且可預見存摺、
    提款卡及其密碼如交予他人使用，而未加以闡明正常用途，
    極易被利用為與財產有關之犯罪工具，更使犯罪難以查緝，
    竟因缺錢花用，經由報紙廣告得知可以出賣金融機構帳戶之
    方式牟利，即不顧他人可能遭受財產上損害之危險，而基於
    縱若其金融機構帳戶被利用作為遂行他人詐欺取財之行為使
    用，亦不違背其本意之概括幫助犯意，分別為下列幫助詐欺
    犯行：
  (一)先於民國九十四年一月十二日，至臺中縣太平郵局申辦其前
    於九十二年五月二十八日，所申請設立之局號：○○二一三
    四之七號、帳號：○七四五二○之三號帳戶（以下簡稱太平
    郵局帳戶）之更換印鑑等手續，並於取得補發之提款卡後，
    即撥打報紙廣告上所刊登收購金融機構帳戶之聯絡電話，聯
    絡某姓名年籍不詳自稱「陳先生」之成年男子，並於同年二
    月間某日，在臺中市○○路與雙十路口附近，將其前開郵局
    帳戶之存摺、提款卡，以新臺幣（下同）五千元之代價出賣
    並交付予「陳先生」，同時告知該「陳先生」其郵局帳戶提
    款卡密碼，而容任該「陳先生」使用其前開郵局帳戶遂行詐
    欺取財之犯罪。而該「陳先生」取得丁○○前開郵局帳戶之
    存摺、提款卡及密碼後，即基於意圖為自己不法所有之詐欺
    取財犯意，於同年三月十五日晚間某時，撥打電話給甲○○
    ，並對甲○○佯稱其係慈濟功德會之賴姓工作人員，該功德
    會當晚舉行晚會所舉辦之抽獎活動，甲○○抽中三獎，獎金
    有一百萬元，要甲○○親自過去領獎，惟甲○○因上班不克
    前往，該名男子即諉以只要甲○○捐款、繳納入會費成為會
    員，即可領取該筆獎金等語，致甲○○信以為真，而陷於錯
    誤，乃陸續依該名男子之指示匯款，其中於同年月十八日下
    午二時四十六分許，在臺中縣烏日郵局，將六萬元匯入丁○○前開郵局帳戶中。嗣該名男子仍陸續撥打電話要求甲○○
    匯款，甲○○覺得可疑而撥打電話至慈濟功德會查問，始發
    覺受騙。
  (二)又於同年七月一日前某日，在不詳處所，將其前於九十一年
    七月十九日，在第一商業銀行太平分行所申請設立之帳號0
    0000000000號帳戶（以下簡稱第一銀行帳戶）之
    存摺、提款卡，交付予某不詳姓名年籍成年女子，同時告知
    其提款卡密碼，而容任該名成年女子使用其前開第一銀行帳
    戶遂行詐欺取財之犯罪。而該名成年女子取得丁○○前開第
    一銀行帳戶之存摺、提款卡及密碼後，即基於意圖為自己不
    法所有之詐欺取財犯意，於九十四年七月一日中午十二時三
    十分許，以行動電話聯絡乙○○，佯稱係其友人「蔡小姐」
    ，因急需用錢，擬向乙○○借款二萬四千元，請乙○○將該
    筆借款匯入丁○○前開第一銀行帳戶云云，乙○○信以為真
    ，而於同日下午一時三十分許，至華南商業銀行設於新竹市
    ○區○○路七一號某便利商店之自動櫃員機，匯款二萬四千
    元至丁○○前開第一銀行帳戶內。嗣乙○○匯款後，向友人
    「蔡小姐」查問是否有收到該筆匯款時，「蔡小姐」表示並
    未向其借款，始知受騙上當。
二、案經臺南縣警察局新營分局報告臺灣臺南地方法院檢察署呈
    請臺灣高等法院檢察署檢察長令轉及臺中縣警察局霧峰分局
    報告臺灣臺中地方法院檢察署檢察官偵查起訴。
    理    由
一、訊據被告丁○○固坦承有將其太平郵局帳戶出賣給「陳先生
    」，以幫助「陳先生」遂行詐欺取財之犯行及有開設前開第
    一銀行帳戶等情，惟矢口否認有提供第一銀行帳戶，以幫助
    不詳人士遂行詐欺取財之犯行，辯稱：伊開設第一銀行帳戶
    ，係為償還貸款之用，後來貸款並未繳清，該帳戶僅使用到
    九十一年間，嗣後就沒有再使用了，因伊已知道該帳戶之帳
    號，所以在九十四年四月間要搬家時，即在建成路居所，將
    該帳戶之存摺及提款卡剪掉云云。經查：
  (一)就被告出賣太平郵局帳戶，以幫助「陳先生」詐欺取財之犯
    罪事實，除有被告上揭自白外，並經證人即被害人甲○○於
    警詢及本院準備程序時證述其遭假冒慈濟功德會工作人員之
    賴姓男子以其抽中獎金，必須捐款，加入會員，始能領得獎
    金云云所騙，而匯款六萬元至被告帳戶內等情甚詳（見臺南
    縣警察局新營分局刑案偵查卷宗＜以下簡稱警卷＞第二六、
    二七頁），且有被告太平郵局帳戶之郵政存簿儲金立帳申請
    書、客戶歷史交易清單（見臺灣臺中地方法院檢察署九十五
    年度偵字第四九一○號偵查卷宗第八至一○頁）、證人甲○○匯款六萬元至被告太平郵局帳戶內之郵政國內匯款執據（
    見警卷第三○頁）各一份附卷可稽。顯見被告太平郵局帳戶
    ，確經該陳姓男子使用於詐欺取財，而經列為警示帳戶無訛
    。按被告以外之人（包括證人、鑑定人、告訴人、被害人及
    共同被告等）於審判外之陳述雖不符刑事訴訟法第一百五十
    九條之一至之四等四條之規定，而經當事人於審判程序同意
    作為證據，法院審酌該言詞陳述或書面陳述作成時之情況，
    認為適當者，亦得為證據，同法第一百五十九條之五第一項
    定有明文。本件證人甲○○曾於警詢及本院準備程序中為陳
    述，其性質固屬傳聞證據，且其未再於法院審理中為陳述，
    亦查無符合同法第一百五十九條之一至之四等前四條之情形
    ，惟被告已於審判程序中同意上述證人甲○○之警詢筆錄及
    準備程序筆錄具有證據能力，且本院審酌上開筆錄作成時，
    較無人情施壓或干擾，亦無不當取供之情形，認為以之作為
    本案之證據亦屬適當，是證人甲○○於警詢及本院準備程序
    中之證言自具有證據能力。
  (二)就被告交付其第一銀行帳戶予不詳姓名年籍成年女子，而幫
    助該成年女子對乙○○詐欺取財之犯罪事實，業據證人即被
    害人乙○○於警詢時證述係遭一假冒其友人「蔡小姐」之人
    ，以欲向其借款為由所騙，而匯款二萬四千元至被告第一銀
    行帳戶內等情明確（見臺中縣警察局霧峰分局刑案偵查卷宗
    第一三、一四頁、本院卷第三○頁），並有被告第一銀行帳
    戶之顧客帳戶資料查詢單、活期儲蓄存款印鑑卡、交易明細
    表各一份附卷可證（見本院卷第三九至五一頁）。至證人乙○○雖亦未於本院審理時到庭陳述，惟被告已於審判程序中
    同意證人乙○○之警詢筆錄具有證據能力，基於同前之理由
    ，證人乙○○於警詢之證言，亦具有證據能力。
  (三)另觀諸被告第一銀行帳戶之交易明細表，自九十四年六月七
    日起至同年月二十三日間，即屢有先轉帳匯入七十元至四百
    元不等之金額後，隨即於同日接連數次匯出一元（每筆轉帳
    費用十七元）之紀錄（見本院卷第四六、四八、四九頁），
    自同年月二十九日開始，即有一萬元至三萬元不等之金額匯
    入（包括證人乙○○之二萬四千元），旋以跨行提款之方式
    ，提領一空，此顯非一般人正常存提款之使用情形。衡諸目
    前詐欺取財之人收購或使用人頭帳戶做為出入帳戶，並以提
    款卡提領犯罪所得，以逃避檢警之追緝，乃眾所周知之事實
    ，而行騙之人欲以提款卡提領犯罪所得，必然須知悉該提款
    卡之密碼，否則無法取款，乃當然之理，準此，詐欺取財之
    人所使用之存摺，一定係經過該存摺所有權人同意渠等使用
    ，並告知提款卡之密碼，渠等方能確保該存摺所有權人不會
    在被害人匯入款項後，突然將該帳戶或提款卡掛失止付，致
    渠等無法領款，換言之，詐欺取財之人不可能任意使用未經
    所有權人同意渠等使用之存摺或提款卡作為詐欺轉帳帳戶，
    以免屆時無法領取詐欺金額，而功虧一簣，灼然甚明。被告
    於本院準備程序時已供稱；第一銀行帳戶伊僅使用到九十一
    年間等語（見本院卷第二八頁），且被告第一銀行帳戶並未
    申請任何變更手續等情，亦有第一商業銀行九十五年二月二
    十二日一太平字第三八號函在卷可憑（見臺灣臺中地方法院
    檢察署九十五年度偵字第三二一五號偵查卷宗第一五頁），
    則使用被告上開帳戶之人苟非自被告處取得該帳戶之存摺及
    提款卡，而對上開帳戶之掌控，有十足之把握，顯無可能利
    用該帳戶陸續為多筆達數萬元之交易，並密集地以提款卡提
    領款項。是被告之第一銀行帳戶之存摺及提款卡（含密碼）
    ，應係被告提供予實際使用該帳戶之不詳女子之事實，即臻
    明確。被告辯稱已將該帳戶之存摺、提款卡剪掉云云，實難
    採信。
  (四)查任何人均可辦理銀行帳戶存摺使用，是如無正當理由，實
    無借用他人存摺使用之理，而銀行帳戶存摺亦事關個人財產
    權益之保障，其專有性甚高，除非本人或與本人具親密關係
    者，難認有何理由可自由流通使用該存摺。又一般人均有妥
    為保管及防止他人任意使用之認識，縱特殊情況偶需交付他
    人使用，亦必深入瞭解用途及合理性，始予提供，且該等專
    有物品如落入不明人士手中，而未加以闡明正常用途，極易
    被利用為與財產有關之犯罪工具，此為吾人依一般生活認知
    所易於體察之常識，而有犯罪意圖者，非有正當理由，竟徵
    求他人提供帳戶，客觀上可預見其目的，係供為某筆資金之
    存入，後再行領出之用，且該筆資金之存入及提領過程係有
    意隱瞞其流程及行為人身分曝光之用意，一般人本於一般認
    知能力均易於瞭解，尤其邇來因詐騙取財集團猖獗，報章媒
    體屢屢報導犯罪集團均以蒐購人頭帳戶作為其詐欺取財供被
    害人匯款之手段，政府並因而於電子或平面媒體廣為宣導防
    止民眾受騙，被告為智慮成熟之成年人，對此自不能諉為不
    知，是其應可預見將其銀行帳戶之存摺、提款卡及其密碼提
    供他人使用，將幫助他人實施詐欺取財犯罪，但仍將其帳戶
    存摺、提款及其密碼出賣或交付於「陳先生」及不詳女子，
    顯具縱有人以其銀行帳戶實施詐欺取財之犯罪，亦不違背其
    本意之幫助意思至明。
  (五)綜上所述，被告前開辯詞，顯係事後卸責之詞，並無可採。
    本件事證明確，被告犯行堪以認定，應予依法論科。
三、按被告行為後，九十四年二月二日修正公布之刑法，業於九
    十五年七月一日施行，新刑法第二條第一項之規定，係規範
    行為後法律變更所生新舊法律比較適用之準據法，於新刑法
    施行後，應適用新刑法第二條第一項之規定，為「從舊從輕
    」之比較。另於比較時應就罪刑有關之共犯、未遂犯、想像
    競合犯、牽連犯、連續犯、結合犯，以及累犯加重、自首減
    輕暨其他法定加減原因（如身分加減）與加減比例等一切情
    形，本於統一性及整體性原則，綜其全部罪刑之結果而為比
    較（最高法院九十五年五月二十三日刑事庭第八次會議決議
    參照）。本案涉及法律變更之部分如下：
  (一)刑法第三百三十九條第一項詐欺取財罪之法定刑得科或併科
    銀元一千元以下罰金，然被告行為後，於九十五年六月十四
    日增訂之刑法施行法第一條之一規定：「中華民國九十四年
    一月七日刑法修正施行後，刑法分則編所定罰金之貨幣單位
    為新臺幣。九十四年一月七日刑法修正時，刑法分則編未修
    正之條文定有罰金者，自九十四年一月七日刑法修正施行後
    ，就其所定數額提高為三十倍。但七十二年六月二十六日至
    九十四年一月七日新增或修正之條文，就其所定數額提高為
    三倍。」，且九十四年二月二日施行公布九十五年七月一日
    施行之刑法第三十三條第五款修正為：「主刑之種類如下：
    ˙˙˙五、罰金：新臺幣一千元以上，以百元計算之。」，
    是依修正後之法律，刑法第三百三十九條第一項詐欺取財罪
    所得科處之罰金刑最高為新臺幣三萬元、最低為新臺幣一千
    元；而被告行為時適用之罰金罰鍰提高標準條例第一條前段
    規定：「依法律應處罰金、罰鍰者，就其原定數額得提高為
    二倍至十倍。但法律已依一定比率規定罰金或罰鍰之數額或
    倍數者，依其規定。」、現行法規所定貨幣單位折算新臺幣
    標準第二條規定：「現行法規所定金額之貨幣單位為圓、銀
    元或元者，以新臺幣之三倍折算之。」，及修正前刑法第三
    十三條第五款規定: 「主刑之種類如下：˙˙˙五、罰金：
    一元以上。」，是依行為時之法律，刑法第三百三十九條第
    一項詐欺取財罪所得科處之罰金刑最高為新臺幣三萬元、最
    低為新臺幣三十元。因此，比較上述修正前、後之刑罰法律
    ，自以被告行為時之舊法即依修正前刑法第三十三條第五款
    ，並配合罰金罰鍰提高標準條例第一條前段為法條適用之依
    據，較有利於被告。
  (二)被告行為時，刑法第五十六條規定：「連續數行為而犯同一
    之罪名者，以一罪論。但得加重其刑至二分之一。」，惟被
    告行為後，上開新修正刑法已刪除第五十六條連續犯之規定
    ，此刪除雖非犯罪構成要件之變更，但顯已影響行為人刑罰
    之法律效果，自屬法律有變更，合先敘明。而本件被告連續
    幫助詐欺取財之行為，依行為時之舊法，僅論以一詐欺取財
    罪，並加重其刑至二分之一；而依裁判時之新法，被告二次
    幫助詐欺取財之犯行，即須分論併罰，是比較新、舊法之結
    果，自以被告行為時之法律，較有利於被告（最高法院九十
    五年第八次刑事庭會議決議參照）。
  (三)被告行為時之刑法第四十一條第一項前段規定：「犯最重本
    刑為五年以下有期徒刑以下之刑之罪，而受六個月以下有期
    徒刑或拘役之宣告，因身體、教育、職業、家庭之關係或其
    他正當事由，執行顯有困難者，得以一元以上三元以下折算
    一日，易科罰金」；又被告行為時之易科罰金折算標準，修
    正前罰金罰鍰提高標準條例第二條前段（業於九十四年五月
    十七日刪除）規定，就其原定數額提高為一百倍折算一日，
    則本件被告行為時之易科罰金折算標準，應以銀元三百元折
    算一日，經折算為新臺幣後，應以新臺幣九百元折算為一日
    。惟九十五年七月一日施行之刑法第四十一條第一項前段則
    規定：「犯最重本刑為五年以下有期徒刑以下之刑之罪，而
    受六個月以下有期徒刑或拘役之宣告者，得以新臺幣一千元
    、二千元或三千元折算一日，易科罰金。」，比較修正前後
    之易科罰金折算標準，以九十五年七月一日修正公布施行前
    之規定，較有利於被告。
  (四)綜合上述各條文修正前、後之比較，揆諸前揭最高法院決議
    及修正後刑法第二條第一項規定之「從舊、從輕」原則，自
    應適用被告行為時之法律，即修正前刑法之相關規定，予以
    論處。
四、被告分別提供其太平郵局帳戶及第一銀行帳戶予「陳先生」
    、不詳成年女子，作為詐騙證人甲○○及乙○○之財物所用
    ，主觀上係以幫助之意思，參與詐欺取財構成要件以外之行
    為，為幫助犯，核被告所為，係犯刑法第三十條第一項前段
    、第三百三十九條之幫助詐欺取財罪，應依同法第三十條第
    二項規定減輕其刑（被告行為後，刑法第三十條雖經修正，
    然觀諸修正前後幫助犯之規定，僅有文字之修正，無關成立
    幫助犯內容之實質之變更，不屬法律之變更，應逕適用修正
    後之規定，毋須比較適用）。被告先後二次犯行，時間緊接
    ，方法相同，觸犯構成要件相同之罪，顯係基於概括犯意為
    之，為連續犯，依修正前刑法第五十六條之規定，以一罪論
    ，並加重其刑。爰審酌被告明知目前社會上詐騙集團犯案猖
    獗，時有利用人頭帳戶詐欺取財之情事，竟仍率爾將其金融
    機構帳戶供他人使用，使犯罪難以查緝，等同助長犯罪，對
    社會秩序危害非輕，且迄未能與證人甲○○、乙○○達成和
    解，並賠償其等所受損害，且犯罪後僅承認部分犯行，仍試
    圖狡詞飾過，態度欠佳，惟念被告並未實際參與詐欺取財之
    犯罪，責難性較小等一切情狀，量處如主文所示之刑，並依
    修正前刑法第四十一條第一項前段之規定，諭知易科罰金之
    折算標準，以資懲儆。
據上論斷，應依刑事訴訟法第二百九十九條第一項前段，刑法第
二條第一項前段、修正前第五十六條、第三十條第一項前段、第
二項、第三百三十九條第一項、修正前第四十一條第一項前段，
罰金罰鍰提高標準條例第一條前段、修正前罰金罰鍰提高標準條
例第二條，現行法規所定貨幣單位折算新臺幣條例第二條，判決
如主文。
本案經檢察官丙○○到庭執行職務。
中    華    民    國    95    年    8     月      8    日
                  刑事第三庭審判長法  官  張 靜 琪
                                  法  官  賴 妙 雲
                                  法  官  郭 妙 俐
上列正本證明與原本無異。
如不服本判決，應於判決送達後十日內向本院提出上訴狀，上訴
於臺灣高等法院臺中分院（須附其所繕本）。
                                  書記官  陳 玉 芬
中    華    民    國    95    年    8     月      8    日
附錄本案論罪科刑法條全文
中華民國刑法第三十條
幫助他人實行犯罪行為者，為幫助犯。雖他人不知幫助之情者，
亦同。
幫助犯之處罰，得按正犯之刑減輕之。
刑法第三百三十九條
意圖為自己或第三人不法之所有，以詐術使人將本人或第三人之
物交付者，處五年以下有期徒刑、拘役或科或併科一千元以下罰
金。
以前項方法得財產上不法之利益或使第三人得之者，亦同。
前二項之未遂犯罰之。


司法院資訊處製作；財團法人民間司法改革基金會備份。
